【裁判字號】    97,上易,1067
【裁判日期】    980224
【裁判案由】    傷害等
【裁判全文】
臺灣高等法院高雄分院刑事判決        97年度上易字第1067號
上  訴  人
即  被  告  甲○○
上列上訴人因傷害等案件，不服臺灣高雄地方法院97年度易字第
1137號中華民國97年11月6 日第一審判決（起訴案號：臺灣高雄
地方法院檢察署97年度偵字第10931 號），提起上訴，本院判決
如下：
    主  文
原判決關於甲○○部分撤銷。
甲○○犯公然侮辱罪，處拘役伍拾日，如易科罰金，以新臺幣壹
仟元折算壹日。又犯傷害罪，處拘役伍拾伍日，如易科罰金，以
新臺幣壹仟元折算壹日。應執行拘役壹佰日，如易科罰金，以新
臺幣壹仟元折算壹日。
    事  實
一、丙○○與甲○○係妻舅與姐夫關係，而丁○則為丙○○之父
    ，亦即甲○○之岳父，甲○○與丁○、丙○○具有家庭暴力
    防治法第3 條第3 款、第4 款所定之家庭成員關係。甲○○
    因丁○與其宗教信仰不同，平日翁婿不合，竟基於公然侮辱
    之犯意，自民國97年3 月16日下午6 時起至7 時25分許止，
    在丙○○、丁○二人位在高雄縣路竹鄉○○路143 巷35號住
    處圍牆（上方裝有鐵製欄杆）外不特定人得以共見共聞之場
    所，接續多次公然對在上址屋內之丁○辱罵：幹你娘、龜仔
    欽、龜仔兒、豎仔欽等語。嗣於同日下午7 時10分許，丙○
    ○經他人通知旋即返家，見甲○○尚在其住處鐵門外，原欲
    請甲○○入內商談，惟甲○○態度不佳，丙○○遂要求甲○
    ○步離門外，並急欲將鐵門關上，甲○○竟用腳反踼擋住鐵
    門，雙方即因此心生不滿，於同時25分許，均基於傷害之犯
    意而徒手互毆，致丙○○受有兩手肘、右手腕、左膝多處挫
    擦傷等傷害，甲○○則受有前胸及腹部挫傷、右手腕、雙膝
    擦傷、後頸擦挫傷等傷害。
二、案經丁○、丙○○訴由高雄縣政府警察局湖內分局報請臺灣
    高雄地方法院檢察署檢察官起訴。
    理  由
壹、證據能力方面：
一、按被告以外之人於偵查中向檢察官所為陳述，除顯有不可信
    之情況者外，得為證據，同法第159 條之1 第2 項定有明文
    。偵查中對被告以外之人（包括證人、鑑定人、告訴人、被
    害人及共同被告等）所為之偵查筆錄，或被告以外之人向檢
    察官所提之書面陳述，性質上均屬傳聞證據。惟現階段刑事
    訴訟法規定檢察官代表國家偵查犯罪、實施公訴，依法其有
    訊問被告、證人及鑑定人之權，證人、鑑定人且須具結，而
    實務運作時，檢察官偵查中向被告以外之人所取得之陳述，
    原則上均能遵守法律規定，不致違法取供，其可信度極高，
    職是，被告以外之人前於偵查中已具結而為證述，除反對該
    項供述得具有證據能力之一方，已釋明「顯有不可信之情況
    」之理由外，不宜以該證人未能於審判中接受他造之反對詰
    問為由，即遽指該證人於偵查中之陳述不具證據能力。本件
    證人丁○於檢察官偵查中所為之陳述，無證據證明檢察官有
    非法取供之情事，亦無顯不可信之情況，依上說明，其偵查
    中之證言自具有證據能力。
二、刑事訴訟法第159 條第1 項規定：被告以外之人於審判外之
    言詞或書面陳述，除法律有規定者外，不得作為證據。而該
    條所謂「法律有規定者」，係指同法第159 條之1 至第159
    條之5 及第206 條等規定。又醫師法第12條第1 項規定：醫
    師執行業務時，應製作病歷，並簽名或蓋章及加註執行年、
    月、日。第2 項規定：前項病歷，除應於首頁載明病人姓名
    、出生年、月、日、性別及住址等基本資料外，其內容至少
    應載明下列事項：一就診日期。二主訴。三檢查項目及結果
    。四診斷或病名。五治療、處置或用藥等情形。六其他應記
    載事項。因此，醫師執行醫療業務時，不論患者是因病尋求
    診療，或因特殊目的而就醫，醫師於診療過程中，應依醫師
    法之規定，製作病歷，此一病歷之製作，均屬醫師於醫療業
    務過程中所須製作之紀錄文書，而且每一醫療行為均屬可分
    ，因其接續之看診行為而構成醫療業務行為，其中縱有因訴
    訟目的，例如被毆傷而尋求醫師之治療，對醫師而言，仍屬
    其醫療業務行為之一部分，仍應依法製作病歷，則該病歷仍
    屬業務上所製作之紀錄文書，與通常之醫療行為所製作之病
    歷無殊，自屬刑事訴訟法第159 條之4 第2 款所稱從事業務
    之人於業務上所須製作之紀錄文書，而診斷證明書係依病歷
    所轉錄之證明文書，自仍屬本條項之證明文書，具有證據能
    力。
貳、認定被告犯行所憑之證據及論斷。
一、訊據上訴人即被告甲○○矢口否認有公然侮辱、傷害犯行，
    辯稱：被告因遭丁○辱罵無父無母、胡仔誌明等語，才回罵
    豎仔欽，沒有罵三字經等其他侮辱丁○的話；又被告僅有壓
    制丙○○的動作而已，沒有出手毆打他云云。惟查：
  (一)被告甲○○自97年3 月16日下午6 時起至7 時25分許止，在
    丁○位在高雄縣路竹鄉○○路143 巷35號住處圍牆（上方裝
    有鐵製欄杆）外不特定人得以共聞共見之場所，接續多次公
    然對在上址屋內之丁○辱罵：幹你娘、龜仔欽、龜仔兒、豎
    仔欽等語之事實，業據證人即告訴人丁○於檢察官偵查中結
    證稱：當天下午6 時許，我在家裡客廳看電視，甲○○就來
    ，在門口圍牆旁叫我出去，並大聲喊：幹你娘、龜仔欽、龜
    仔兒，你不用躲，我繼續看電視，到6 時30分，我去廚房吃
    晚餐，他又到我廚房後門外面繼續罵我等語甚明在卷（見偵
    卷第6 頁），並經證人黃偉傑於原審審理時證稱：97年3 月
    16日下午6 時，我在我姐姐開的店，於6 點半左右回到高雄
    縣路竹鄉○○路143 巷35號，我把姪子蘇曉龍放到門口，把
    車子停到旁邊，就看到甲○○在叫罵：丁○，幹你娘、幹你
    娘，你給我出來，不要躲在家裡。我就把車子停好看了他一
    下，就進入屋內，叫姪子去吃飯，後來我到屋外抽煙，被告
    甲○○仍站在欄杆前面叫罵：丁○、幹你娘、不要躲在家裡
    。我6 點半進入屋內時，屋內有丁○，他人在廚房等語明確
    （見原審卷二卷第19頁至第24頁）；又本院當庭勘驗告訴人
    丁○提出丙○○於同日下午7 時10分回家後所錄之數位錄音
    資料，被告甲○○有辱罵丁○「豎仔欽」等語，有本院98年
    2 月10日準備程序筆錄附卷可證（見本院卷第52頁、第53頁
    ）；再者，被告甲○○於警訊中亦坦承：「因平時我太太蘇
    美玲為我與岳父丁○因宗教信仰問題起衝突．．．我看到太
    太受盡委屈，才會到岳父家與岳父理論．．．我回到娘家時
    ，岳父在客廳看電視，我有叫他但他不理會我．．．」等情
    （見警卷第4 、5 頁），顯見案發當日，被告甲○○確有前
    往告訴人丁○位於高雄縣路竹鄉○○路143 巷35號住處外及
    欲與告訴人理論，並有喊叫告訴人之情。此外，被告甲○○
    侮罵告訴人的地點，係在高雄縣路竹鄉○○路143 巷35號住
    處外，並非密閉空間，且不特定人得經過，為不特定人得以
    共見共聞之場所（見原審卷第22頁證人黃偉傑之證述及侵擾
    報告第10頁照片），是被告甲○○有上揭犯罪事實欄所載公
    然侮辱犯行，事證明確，其上開所辯各節，為犯後卸責之詞
    ，不足採信。
  (二)於97年3 月16日下午7 時25分許，在高雄縣路竹鄉○○路14
    3 巷35號，被告丙○○、甲○○均基於傷害之犯意而徒手互
    毆，致被告丙○○受有兩手肘、右手腕、左膝多處挫擦傷等
    傷害，被告甲○○則受有前胸及腹部挫傷、右手腕、雙膝擦
    傷、後頸擦挫傷等傷害之事實，業據被告甲○○於檢察官偵
    查中坦承不諱（見偵卷第5 、6 頁），核與證人丁○於檢察
    官偵查中結證稱：當日（指97年3 月16日）下午6 點半，被
    告甲○○在我廚房後門外面繼續罵我，我不理他，就上樓休
    息聽音樂，聽到樓下有扭打、踢門聲音，我下來就看到他們
    2 人倒在地上等情相符（見偵卷第6 頁），並有溫有諒醫院
    診斷書1 紙附卷可稽（見警卷第10頁），是被告甲○○有上
    揭犯罪事實欄所載互毆傷害犯行，事證明確。
  (三)被告甲○○否認有傷害犯行，並以前揭情詞置辯。然而：
    1.按正當防衛必須對於現在不法之侵害始得為之，侵害業已
      過去，即無正當防衛可言。故侵害已過去後之報復行為，
      與無從分別何方為不法侵害之互毆行為，均不得主張防衛
      權（最高法院30年上字第1040號判例意旨參照）。
    2.被告甲○○於警詢中已坦承：「．．．我回到娘家時岳父
      在客廳看電視，我有叫他但他不理我，過一會丙○○回到
      家叫我進內談，我即進入圍牆內，但丙○○隨即叫我只能
      進到這裡並立即叫我馬上出去，我也轉身走出圍牆外，但
      圍牆鐵門隨即向我身後而來，我立即用腳反踢擋住鐵門，
      當時我直覺他關鐵門撞我，『我才上前與他扭打』，才會
      被他打傷」、「因他先用鐵門要撞我，我本能反應認為要
      傷我，我才反應『要與他輸贏』」等語明確，其於97年4
      月24日檢察官偵訊中復坦承：「（97年3 月16日19時25分
      在路竹鄉○○路143 巷35號，警方移送你們互毆之犯罪事
      實，有何意見？）是互毆，實在」等語甚明在卷（見偵卷
      第5 頁）。又丙○○因互毆而受有兩手肘、右手腕、左膝
      多處挫擦傷等傷害之事實，亦有溫有諒醫院診斷證明書1
      紙在卷可佐（見警卷第10頁）。綜上，自堪認被告甲○○
      於前揭案發時、地，用腳反踢擋住鐵門後，竟心生不滿而
      要與被告丙○○「輸贏」，復上前與被告丙○○扭打及「
      互毆」，致丙○○受有上揭傷害，被告甲○○有傷害丙○
      ○之行為，且所為顯與正當防衛要件不符等事實，實屬灼
      然甚明，被告甲○○上開所辯，為犯後狡辯之詞，不足採
      信。
  (四)承辦本案檢察官乙○○、路竹鄉竹東村村長蘇榮吉、驗傷醫
    師溫有諒，均非目擊本案經過之在場證人，被告甲○○請求
    傳喚證人乙○○、蘇榮吉、溫有諒，與待證事實無關，核無
    必要。證人黃偉傑、丁○、丙○○於偵查中或原審已分別到
    庭作證，此部分待證事實已臻明瞭，被告請求再次傳喚，亦
    無再調查之必要。又溫有諒醫院診斷證明書，警察蒐證時已
    附卷（警卷第10頁），被告請求再調取該醫院診斷證明書，
    自無必要。又本件事證已甚明確，被告請求調取臺灣高雄地
    方法院檢察署97年度偵字第10931 號、97年度偵字第21764
    號、第21765 號偵查卷宗、湖內警分局刑事案件報告書、刑
    事交付審判聲請狀、97年度審易字第1341號準備程序筆錄等
    文件，均無必要，併予明。
  (五)綜上所述，本案事證明確，被告上開所辯不足採信，犯行堪
    以認定，應依法論科。
二、按稱家庭暴力者，謂家庭成員間實施身體或精神上不法侵害
    之行為；又家庭暴力罪者，謂家庭成員間故意實施家庭暴力
    行為而成立其他法律所規定之犯罪，家庭暴力防治法第2 條
    第1 款、第2 款分別著有明文。本件被告甲○○分別為告訴
    人丁○、被告丙○○之女婿、姐夫，彼此間具有家庭暴力防
    治法第3 條第3 款、第4 款所定家庭成員關係。是被告甲○
    ○公然侮辱告訴人丁○及被告甲○○傷害丙○○，均屬家庭
    成員間實施精神上、身體上之不法侵害行為，該當於家庭暴
    力防治法第2 條第2 款之家庭暴力罪，且分別構成刑法上之
    公然侮辱罪、傷害罪，惟因家庭暴力防治法就此並無罰則之
    規定，故應僅論以刑法公然侮辱罪、傷害罪，合先敘明。
三、核被告甲○○所為，係犯刑法第309 條第1 項之公然侮辱罪
    及同法第277 條第1 項之普通傷害罪。又被告甲○○於犯罪
    事實欄所載時間、地點，先後接續多次辱罵告訴人之行為，
    係於密切接近之時間、地點實施，且所侵害者係同一之法益
    ，在刑法評價上，應屬接續犯而論以一罪，且除起訴部分外
    之其他次公然侮辱犯行，雖未據公訴人一併起訴，惟與起訴
    部分有接續犯一罪關係，本院自應一併審理，併予敘明。被
    告所犯上開2 罪，犯意各別，行為互殊，應分論併罰。
四、原審就甲○○部分認罪證明確，予以論科，固非無見；惟查
    ，(一)公然侮辱部分，被告有辱罵「豎仔欽」等語，原判決就
    此漏未認定，自有未合；(二)惟刑罰之量定，雖屬於法院自由
    裁量之職權行使，仍應受罪刑相當原則、比例原則等法則之
    拘束，使罰當其罪，並非可恣意為之，致礙及公平正義之維
    護。本件被告甲○○與已判刑確定之被告丙○○，兩人互毆
    後之傷勢相當（見警卷第10頁、第11頁），兩人均否認犯罪
    （甲○○辯稱只有壓制對方，沒有攻擊對方；丙○○辯稱正
    當防衛），依罪刑相當原則，兩人所犯傷害罪之刑度理應相
    當，始為法秤之平，惟原判決就互毆所涉傷害罪部分，量處
    丙○○較輕之拘役50日，量處甲○○較重之有期徒刑4 月，
    有違比例原則，礙及公平正義之維護，亦有未合。被告上訴
    意旨否認犯罪，並指摘原判決不當，雖無理由，惟原判決此
    部分既有上開可議之處，自屬無可維持，應予撤銷改判。爰
    審酌被告甲○○前無犯罪前科紀錄，素行尚佳，然其身為告
    訴人丁○之女婿，竟在告訴人住處外不特定人得共見共聞之
    場所，口不擇言對其長輩且係直系姻親之告訴人出言辱罵，
    侮罵言詞更不堪入耳，造成告訴人精神上之傷害非淺，復於
    同日再因細故與其妻舅即被告丙○○互毆，造成丙○○受有
    犯罪事實欄所載之傷勢，且於本院審理中更飾詞一再否認犯
    罪，亦無絲毫知錯道歉之意，犯後態度不佳，另斟酌已判刑
    確定丙○○之刑度等一切情狀，分別量處如主文所示之刑及
    定其應執行刑，並均諭知易科罰金之折算標準。
、被告丙○○部分業經原審判刑確定。
據上論斷，應依刑事訴訟法第369 條第1 項前段、第364 條、第
299 條第1 項前段，刑法第277 條第1 項、第309 條第1 項、第
41條第1 項前段、第51條第6 款，判決如主文。
本案經檢察官鄭銘謙到庭執行職務。
中    華    民    國    98    年    2     月    24    日
                  刑事第五庭    審判長法  官  曾永宗
                                      法  官  任森銓
                                      法  官  王伯文
以上正本證明與原本無異。
本件判決不得上訴。
中    華    民    國    98    年    2     月    25    日
                                      書記官  陳武悅
附錄本件判決論罪科刑法條：
刑法第277 條第1 項
傷害人之身體或健康者，處3 年以下有期徒刑、拘役或1 千元以
下罰金。
刑法第309 條第1 項
公然侮辱人者，處拘役或 3 百元以下罰金。
                                                     Q


司法院資訊處製作；財團法人民間司法改革基金會備份。
